【裁判字號】    97,易,1177
【裁判日期】    980311
【裁判案由】    詐欺
【裁判全文】
臺灣屏東地方法院刑事判決              97年度易字第1177號
公  訴  人  臺灣屏東地方法院檢察署檢察官
被      告  乙○○
上列被告因詐欺案件，經檢察官提起公訴（97年度偵緝字第346
號），本院判決如下：
    主  文
乙○○幫助意圖為自己不法之所有，以詐術使人將本人之物交付
，累犯，處有期徒刑陸月，如易科罰金，以新臺幣壹仟元折算壹
日。
    事  實
一、乙○○前於民國86年間，因詐欺案件，經臺灣高雄地方法院
    以86年度易字第2906號判處有期徒刑2 月，緩刑3 年確定，
    嗣經撤銷緩刑；又於91年間，因竊盜案件，經臺灣高雄地方
    法院以91年度雄簡字第625 號判處有期徒刑4 月確定，接續
    執行之，於92年3 月26日執行完畢。詎其仍不知悔改，雖有
    預見金融帳戶之存摺、提款卡及密碼如交給他人使用，而未
    闡明正當用途者，極易被利用作為他人之犯罪工具，使犯罪
    更難查緝，竟不顧他人可能遭受財產上損害之危險，而基於
    縱令其金融帳戶被利用作為遂行詐欺取財之犯罪使用，亦不
    違背其本意之幫助詐欺取財犯意，將其原為受領薪水而申請
    使用之陽信商業銀行青年分行第000000000000號帳戶之存摺
    、印章、提款卡及寫密碼之紙條，於離職後之96年12月30日
    某時，將該帳戶餘額提領光後，在不詳地點，以不詳對價，
    交給不詳成年人。該不詳成年人所屬詐騙集團取得乙○○上
    開帳戶之存摺、印章、提款卡及密碼後，復共同基於意圖為
    自己不法所有之犯意聯絡，於96年12月31日上午10時30分許
    ，先由自稱「臺北刑警隊葉超鴻（音譯）」之不詳成年男子
    打電話予位於金門縣之甲○○，佯稱查獲詐騙集團使用其名
    下帳戶云云，旋另由自稱「臺北地檢署林義盛（音譯）檢察
    官」之不詳成年男子接續打電話予甲○○，指定甲○○將其
    銀行內存款匯至乙○○上開帳戶云云，致甲○○陷於錯誤，
    遂於同日下午3 時25分許，從臺灣土地銀行將新臺幣（下同
    ）43萬元匯入乙○○上開帳戶內，旋遭人提領。嗣經甲○○
    察覺受騙，報警查獲上情。
二、案經高雄市政府警察局苓雅分局報告臺灣高雄地方法院檢察
    署檢察官呈請臺灣高等法院高雄分院檢察署檢察長令轉臺灣
    屏東地方法院檢察署檢察官偵查起訴。
    理  由
一、被告以外之人於審判外之言詞或書面陳述，除法律有規定者
    外，不得作為證據；除顯有不可信之情況外，從事業務之人
    於業務上或通常業務過程所須製作之紀錄文書、證明文書亦
    得為證據，刑事訴訟法第159 條第1 項、第159 條之4 第2
    款分別定有明文。從事業務之人在業務上或通常業務過程所
    製作之紀錄文書、證明文書，因係於通常業務過程不間斷、
    有規律而準確之記載，通常有會計人員或記帳人員等校對其
    正確性，大部分紀錄係完成於業務終了前後，無預見日後可
    能會被提供作為證據之偽造動機，其虛偽之可能性小，何況
    如讓製作者以口頭方式於法庭上再重現過去之事實或數據亦
    有困難，因此其亦具有一定程度之不可代替性，除非該等紀
    錄文書或證明文書有顯然不可信之情況，否則有承認其為證
    據之必要（刑事訴訟法第159 條之4 第2 款立法理由參照）
    。經查：乙○○上開帳戶之「客戶對帳單列印」資料，顯係
    該銀行從事業務之人在業務上或通常業務過程所製作之紀錄
    文書、證明文書，並且無顯然不可信之情況，揆諸首揭說明
    ，應有證據能力。
二、訊據被告乙○○固坦承上開帳戶原為其所申請使用，惟矢口
    否認有何幫助詐欺犯行，辯稱：其存摺、印章、提款卡及寫
    密碼之紙條乃隨身攜帶，用包包裝著放在機車前籃子內，並
    於96年12月24日晚上在高雄市○○路一帶不詳路邊攤飲酒後
    莫名遺失云云。經查：
    (一)證人即被害人甲○○於審理中結證其接到詐騙電話而匯款
      至乙○○上開帳戶之情節屬實，並有其臺灣土地銀行匯款
      申請書客戶收執聯原本1 紙附卷可憑（見警卷第7 頁），
      並有乙○○上開帳戶之陽信商業銀行存摺存款印鑑卡（暨
      開戶申請書）、國民身分證及全民健康保險卡影本各1 紙
      、客戶對帳單列印資料2 紙在卷可考（見警卷第9 ～12頁
      ），故被害人因受二名不詳成年男子詐欺，陷於錯誤，而
      匯款至被告上開帳戶，旋遭人提領之事實，堪先認定。
    (二)則本案應審究者厥為：詐欺正犯所利用之被告上開帳戶，
      是否被告刻意提供他人使用？
      1.衡諸常情，金融帳戶之存摺、印章、提款卡及密碼，為
        個人身分及財產權利之重要表徵，一般正常成年人應知
        妥善保存，以免遺失造成不便及困擾，若無特別原因，
        不至隨身攜帶或丟置在機車前籃子，一旦發現遺失，則
        通常會掛失或報警。查被告上開帳戶於其所稱遺失時之
        96年12月24日，餘額為114 元，有前揭客戶對帳單列印
        資料可證，就取款之便利性而言，顯無隨身攜帶存摺、
        印章、提款卡及密碼之必要；被告對此雖稱：其帳戶內
        沒有錢，隨身攜帶該物，是為了應徵工作，雇主可能要
        其提供帳戶以匯入薪水云云（見本院卷第30頁），然而
        應徵工作者，如雇主欲以轉帳方式支付薪資，應徵者僅
        須於確定錄取後，陳報其受領薪資之帳號即可，況一般
        雇主通常會指定薪資轉帳之金融機構以利作業，故被告
        縱使去應徵工作，亦無隨身攜帶其原有上開帳戶之存摺
        、印章、提款卡及密碼之理由；被告又稱：遺失該物時
        ，是去飲酒云云（見本院卷第16頁背面），顯與前所云
        應徵工作無關，益見前所云應徵工作係臨訟杜撰之詞；
        被告又稱：發現遺失後，並未掛失或報警，想說帳戶內
        沒有錢就算了云云（見本院卷第16頁背面），惟若果真
        認為該物不重要，反徵其無隨身攜帶之理由。被告既無
        隨身攜帶上開帳戶存摺、印章、提款卡及密碼之理由，
        卻於飲酒時攜帶出門，並將裝有該等重要物之包包輕率
        丟置機車前籃子而離開，且事後不掛失或報警，不合理
        之處，非遺失所能解釋，可見被告所辯殊不足採。
      2.從金融帳戶提款必須有正確密碼，有人在案發後從被告
        上開帳戶中提款，顯係得知其密碼。被告對此雖稱：其
        將密碼寫在紙條上，與存摺、提款卡放在一起等語（見
        偵卷第21頁），惟被告復於本院準備程序及審理中均稱
        ：密碼為其生日441104，所以記得很清楚云云（見本院
        卷第16頁背面、第29頁），則既然密碼如此好記，且國
        民身分證、全民健康保險卡、駕駛執照等證件均載有出
        生年月日，自無寫上紙條供己備忘之道理，可見其果將
        密碼寫上紙條，應非供己備忘之用，而係告知他人之用
        。此外，被告於第一次偵訊中稱其密碼為110499、第二
        次偵訊中稱其密碼為440499（不同檢察官），均未提及
        密碼與生日有關，相較於其向本院所述，一再反覆，更
        難採憑其所言。他人能以被告密碼提款，衡情應係被告
        告知之緣故。
      3.被告上開帳戶於96年12月30日有以提款卡提領100 元（
        含跨行提款手續費為106 元），餘額為8 元之紀錄，先
        前之入帳紀錄，摘要均為薪水或利息，顯非供詐欺之用
        ，有前揭客戶對帳單列印資料可證，然翌日即變成他人
        詐欺被害人之用，可見係被告於96年12月30日刻意提光
        餘額後，再將該帳戶提供他人使用。
      4.被告提供帳戶予他人使用，除有使自己身陷民刑訟累之
        虞外，亦顯平增重新申請帳戶或掛失、補發之麻煩，不
        可能是平白提供帳戶，必能從其提供帳戶予他人使用之
        行為中，獲得對價。
      5.如該他人自行申請金融帳戶，只要憑真實身分證明文件
        ，毋須費用，可隨到隨辦，並無任何困難，故使用被告
        帳戶之目的，無非係躲避查緝而隱匿自己真實身分，必
        有不法用途，且近年來，利用人頭帳戶詐欺之案件屢見
        不鮮，經政府、媒體廣為宣導，已成為社會基本常識，
        被告乃教育程度為高職畢業之成年人，有個人戶籍資料
        查詢結果1 紙在卷可佐（見警卷第8 頁），並非無知之
        人，衡情自有預見他人利用其帳戶極可能非用於正途，
        仍貪圖不詳對價而提供該帳戶，顯然對該他人詐欺犯罪
        之發生不違背其本意。
    (三)綜上所述，事證明確，被告所辯不可採，其犯行堪以認定
      ，自應依法論科。
三、按刑法上所謂幫助他人犯罪，係指就他人之犯罪加以助力，
    使其易於實施之積極的或消極的行為而言，最高法院著有24
    年上字第3279號判例可稽。核被告以幫助詐欺取財之不確定
    故意，參與詐欺取財罪構成要件以外之行為，應係犯刑法第
    339 條第1 項詐欺取財罪之幫助犯。幫助係從犯，係從屬於
    正犯而成立，刑法上既無「共同幫助」之情，當亦無「幫助
    共同」之可言，蓋幫助係從屬於正犯而成立，幫助一人為幫
    助，幫助二人、三人仍為幫助（臺灣高等法院暨所屬法院70
    年度法律座談會研討結果、司法院 (70) 廳刑一字第1104號
    研究意見參照）。被告前有如事實欄所載之罪刑執行情形，
    有臺灣高等法院被告前案紀錄表附卷可參，受徒刑之執行完
    畢，5 年以內故意再犯有期徒刑以上之罪，為累犯，應加重
    其刑。被告為幫助犯，衡情惡性較正犯為輕，爰依同法第30
    條第2 項規定，就正犯之刑減輕之，並先加後減之。爰審酌
    被告有上述罪刑執行紀錄，素行不佳，仍不知悔改，復因貪
    失慮，竟將個人金融帳戶交予他人使用，幫助不法之徒藉此
    輕易詐取財物，足生助長詐欺歪風盛行、使檢警難以追查緝
    捕詐欺正犯、紊亂金融交易秩序、破壞社會治安及人際信賴
    關係等危害，實際造成被害人財產損失43萬元，又飾詞否認
    犯行，毫無悔意，可見其犯後態度惡劣，惟念其僅為幫助犯
    等一切情狀，量處如主文所示之刑，並諭知易科罰金之折算
    標準，以示懲儆。
據上論斷，應依刑事訴訟法第299 條第1 項前段，刑法第30條、
第339 條第1 項、第47條第1 項、第41條第1 項前段，刑法施行
法第1 條之1 ，判決如主文。
本案經檢察官許大偉、陳啟能到庭執行職務
中    華    民    國    98    年    3     月    11    日
                  刑事第四庭    審判長法  官  莊鎮遠
                                      法  官  江振源
                                      法  官  蔡嘉裕
以上正本證明與原本無異。
如不服本判決，應於收受本判決送達後10日內，向本院提出上訴
書狀（應敘述具體理由並附繕本），其未敘述上訴理由者，至遲
應於上訴期間屆滿後20日內，向本院補提理由書狀，切勿逕送上
級法院。
中    華    民    國    98    年    3     月    11    日
                                      書記官  許倬維
附錄論罪科刑法條：
刑法第339條第1項
意圖為自己或第三人不法之所有，以詐術使人將本人或第三人之
物交付者，處5 年以下有期徒刑、拘役或科或併科1 千元以下罰
金。
刑法第30條
幫助他人實行犯罪行為者，為幫助犯。雖他人不知幫助之情者，
亦同。
幫助犯之處罰，得按正犯之刑減輕之。


司法院資訊處製作；財團法人民間司法改革基金會備份。
